臺灣臺中地方法院刑事判決　　　　　　　99年度訴字第3437號
公　訴　人　臺灣臺中地方法院檢察署檢察官
被　　　告　顧碧美
上列被告因偽造文書等案件，經檢察官提起公訴（99年度偵緝字
第1773號），被告於準備程序中就被訴事實為有罪之陳述，經告
以簡式審判之旨，並聽取意見後，本院合議庭裁定由受命法官獨
任進行簡式審判程序，判決如下：
    主    文
顧碧美行使偽造私文書，足以生損害於他人，處有期徒刑肆月，
如易科罰金，以銀元參佰元即新臺幣玖佰元折算壹日。減為有期
徒刑貳月，如易科罰金，以銀元參佰元即新臺幣玖佰元折算壹日
。
    犯罪事實
一、顧碧美明知「劉太太」之人並未實際參加互助會，竟基於意
    圖為自己不法所有及行使偽造私文書之犯意，於民國94年11
    月20日起，以自己名義任互助會首，並虛列「劉太太」為互
    助會員，及出面召集蔡瑞園（以「芳華」、「小圓」名義參
    加2會）、「蔡玲」（參加1會）、「莎萱」（參加1會）、
    「阿蓮」（參加1會）、陳美女（以「阿女」、「湘怡」、
    「陳鴻邦」名義參加3會）、顧碧春（以「盛豐」名義參加1
    會）【起訴書漏載】、「金萱」（參加1會）、「惠琪」（
    參加1會）、「玉芬」（參加1會）、林中元（以「市府林」
    名義參加1會）、程耀明（參加1會）、曾美芳（以「芳瑜」
    名義參加2會）、「約伯」（參加1會）、劉政源（以「阿源
    」名義參加1會）、「小娟」（參加1會）、顧碧珠（以「阿
    珠」名義參加2會）、「素真」（參加2會）、許雅慧（以「
    雅惠」名義參加1會）為互助會員，而招攬互助會，連同會
    首本人計26會，每人每會新臺幣（下同）1萬元，於每月20
    日晚上8時許在臺中市西區○○○○○街7號4樓之4開標，會
    期自94年11月20日起至96年12月20日止，底標價為1000元，
    採內標方式（即死會會員每月繳納1萬元會款，活會會員每
    月繳納1萬元扣除得標金額後之會款）標會之互助會，並由
    顧碧美主持開標；嗣顧碧美以偽造記載標金、投標會員名稱
    之標單為方法，並持以行使，於95年4月20日，第5會開標時
    ，向互助會員佯稱由「劉太太」以3200元得標，而施用詐術
    冒標會款，致其他互助會活會會員陷於錯誤，誤以為「劉太
    太」得標，分別交付會款予顧碧美，顧碧美因而向其他活會
    會員詐收取得合會金共13萬6000元{計算式：（26會-1會【
    會首】-4會【死會會員】-1會【冒用之人頭會員】）X（100
    00元-3200元）＝13萬6000元}，足以生損害於「劉太太」及
    其他活會會員。嗣於95年12月20日開標後，因顧碧美無力週
    轉致上開互助會停標，活會會員始悉上情。
二、案經曾美芳、蔡瑞園訴由臺中市政府警察局第一分局報告臺
    灣臺中地方法院檢察署檢察官偵查起訴。
    理    由
一、訊據被告顧碧美對其自任會首，出面召集告訴人曾美芳、蔡
    瑞園等人為會員，及虛列「劉太太」之人為會員，以成立上
    開互助會，並於前揭時、地偽造標單，以詐欺會員會金之行
    為供承不諱，核與告訴人曾美芳、蔡瑞園指訴情節相符，並
    經證人林中元、陳美女、程耀明、劉政源、許雅慧、顧碧珠
    於偵查時之證述綦詳，復有互助會單、臺中市政府警察局第
    四分局黎明派出所陳報單、受理各類案件紀錄表、臺中市政
    府警察局第一分局公益派出所陳報單、互助會簿、家樂福電
    信股份有限公司電信用戶基本資料列表、台灣大哥大資料查
    詢、遠傳電信資料查詢、中華電信資料查詢、中華電信股份
    有限公司臺灣南區電信分公司台中營運處99年6月14日台中
    服字第231號函檢送電話申請書資料及附件、財團法人金融
    聯合徵信中心信用卡戶基本資訊彙總等在卷可稽，核被告之
    自白與事實相符，堪信為真實。本案事證明確，被告行使偽
    造私文書及詐欺取財之犯行，均洵堪認定，應依法論科。
二、新舊法比較之說明：
(一)、查被告行為後，刑法第2條第1項業於94年2月2日修正公布，
    並自95年7月1日起施行。修正後刑法第2條第1項規定，已將
    新舊法律適用之「從新從輕」原則，改採「從舊從輕」原則
    ，而此規定僅係規範行為後法律變更所生新舊法律比較適用
    之準據法，並非實體刑罰法律，自不生行為後法律變更之比
    較適用之問題，應逕行適用新法第2條第1項之規定，為「從
    舊從輕」之比較，合先敘明。
(二)、被告行為後，刑法第33條第5款業於同次修法時修正；修正
    後刑法第33條第5款規定「罰金：新臺幣一千元以上，以百
    元計算之。」，與修正前刑法第33條第5款規定「罰金：一
    元以上。」不同。比較新舊法結果，以舊法較有利於行為人
    ，故依刑法第2條第1項前段規定，本案關於刑法第339條第1
    項之法定罰金刑部分，應適用修正前刑法第33條第5款規定
    決定其罰金部分之法定刑。其次，就法定刑為罰金之提高標
    準之新舊法適用部分，被告行為後，關於刑法罰金刑部分，
    業於95年6月14日以華總一義字第09500035181號令增訂公布
    刑法施行法第1條之1，明定：「中華民國94年1月7日刑法修
    正施行後（按指95年7月1日施行），刑法分則編所定罰金之
    貨幣單位為新臺幣。94年1月7日刑法修正時，刑法分則編未
    修正之條文定有罰金刑者，自94年1月7日刑法修正施行後，
    就其所定數額提高為30倍。但72年6月26日到94年1月7日新
    增或修正之條文，就其所定數額提高為3倍。」，與該條增
    訂公布前，就罰金刑部分所適用之罰金罰鍰提高標準條例第
    1條前段、現行法規所定貨幣單位折算新臺幣條例第2條規定
    不同。而刑法第339條第1項係刑法分則編未修正之條文而定
    有罰金刑者，比較新舊法適用之結果，其關於法定罰金刑部
    分之提高標準，新法並無較有利於被告之情形，故本案關於
    刑法第339條第1項之法定罰金刑提高標準部分，應適用行為
    時之法律即罰金罰鍰提高標準條例第1條及現行法規所定貨
    幣單位折算新臺幣條例第2條。
(三)、被告行為後，刑法第55條後段關於牽連犯「犯一罪而其方法
    或結果之行為犯他罪名者，從一重處斷」之規定，亦經同次
    修法公布修正予以刪除。經比較修正前後刑法第55條後段關
    於牽連犯之規定，刪除後之規定，並未較有利於被告，故
    本件仍應以行為時得論以牽連犯之舊法論處。
(四)、刑法施行法第1條之1增訂第1條之1，於95年6月14日公佈，
    並於同年7月1日施行；考其立法理由，係為因應94年2月2日
    修正公佈、95年7月1日施行之刑法施行後，依刑法總則第33
    條第5款規定，罰金貨幣單位已改為新臺幣，是以分則編各
    罪所定罰金之貨幣單位，自應配合上開規定修正，為使罰金
    數額趨於一致，避免衍生新舊法比較適用問題，以緩和實務
    適用法律之衝擊，於不變動罰金數額之前提下，而為制定，
    換言之，刑法施行法第1條之1係在替代罰金罰鍰提高標準條
    例部分條文，與適用罰金罰鍰提高標準條例之結果相同，對
    於被告而言並不發生有利或不利之問題，僅係將貨幣單位由
    銀元改為新臺幣，並非法律變更刑度之條文，當無須就新舊
    法比較適用（臺灣高等法院暨所屬法院95年法律座談會刑事
    類提案第16至19號研討結果可資參照）。
(五)、綜合上述各條文修正前、後之綜合比較結果，自應適用其行
    為時之法律，即修正前刑法之相關規定予以論處。
三、論罪科刑部分：
(一)、按冒用他人名義書寫標單，以冒標他人之互助會，茍標單上
    除書寫被冒標者姓名及欲標取會款所出利息之金額外，並書
    有「標單」之意旨，而就文義內容之本身，使人一見即知係
    投標會款之標單，該標單固係刑法第210條所稱之私文書；
    惟如僅在紙上書寫被冒標者之姓名及所出利息之金額，就文
    義本身並不足以獨立表示一定用意之證明，如非依民間互助
    會之習慣，尚無從認定其上之文字，係用以表示該名義人願
    出所書金額之利息以標取互助會會款之證明者，則非刑法第
    210條所規定之私文書，而屬同法第220條以文書論之準私文
    書（最高法院91年度臺上字第5683號判決意旨參照）。又按
    互助會已得標之死會會員，事後無論任一會員得標及其願出
    之標金若干，均須繳納當期全額之會款，縱為會首施用詐術
    ，以他會員名義冒標，並向死會會員收取會款，因該等死會
    會員本負有繳納會款之義務，當非陷於錯誤而交付會款予會
    首，自無構成詐欺取財罪之可言（最高法院83年度臺上字第
    4153號判決意旨參照）。查被告於本件作為標單使用之空白
    紙片上，偽簽「劉太太」之署名並書寫標金數額，依民間互
    助會之習慣，足以表示以標單為標會之憑證，揆諸前揭判決
    意旨，應屬偽造刑法第220條以文書論之準私文書，嗣被告
    又將該標單提示於其他合會成員以參加競標，並據該準私文
    書之內容主張其標取會金之意思，使其餘活會會員均誤認係
    「劉太太」本人所標得，而均交付該期會金，並使「劉太太
    」之人有遭其他會員追索會款之虞，足以生損害於「劉太太
    」及其餘活會會員甚明。
(二)、是核被告顧碧美所為，係犯刑法第216條、第210條、第220
    條第1項行使偽造以文書論之私文書罪及同法第339條第1項
    之詐欺取財罪。其偽造「劉太太」署名之行為，係偽造準私
    文書之部分行為，偽造準私文書之低度行為復為行使之高度
    行為所吸收，均不另論罪。又被告以一詐欺取財之行為，同
    時詐騙數活會會員，侵害數法益，為同種之想像競合犯，應
    僅論以一詐欺取財罪。又其所犯行使偽造準私文書罪及詐欺
    取財罪二罪間，有方法目的之牽連關係，應依修正前刑法第
    55條後段之規定，從一重之行使偽造準私文書罪處斷。爰審
    酌社會大眾參與合會，多為儲蓄或在有急需時得藉此籌措財
    源，且民間合會關係建立於會員與會首彼此間之信賴關係上
    ，而被告擔任互助會會首，不知篤守信用，愛惜會員對其之
    信任，竟為圖一己之私，虛列「劉太太」之人為互助會員，
    且擅用「劉太太」之名義冒標，詐取告訴人等人胼胝辛勞，
    多方樽節始得繳交之會款，犯罪情節重大，其所為自應受有
    相當程度之刑事非難，並考量其犯罪動機、目的、手段、生
    活狀況、智識程度以及被告犯後坦認一切犯行，並與告訴人
    曾美芳、蔡瑞圓另書立和解書，同意每月分別償還1萬元及
    5000元等一切情狀，量處如主文所示之刑，並諭知易科罰金
    之折算標準【按刑法第41條於95年7月1日修正公布施行，修
    正後刑法第41條第1項前段規定：「犯最輕本刑為五年以下
    有期徒刑以下之刑之罪者，而受六個月以下有期徒刑或拘役
    之宣告者，得以新臺幣一千元、二千元或三千元折算一日，
    易科罰金」；修正前刑法第41條第1項前段則規定：「犯最
    重本刑為五年以下有期徒刑以下之刑之罪，而受六個月以下
    有期徒刑或拘役之宣告，因身體、教育、職業、家庭之關係
    或其他正當事由，執行顯有困難者，得以一元（按：指銀元
    ，以下同）以上三元以下折算一日，易科罰金」。又修正前
    罰金罰鍰提高標準條例第2條係規定：「依刑法第四十一條
    易科罰金或第四十二條第二項易服勞役者，均就其原定數額
    提高為一百倍折算一日；法律所定罰金數額未依本條例提高
    倍數，或其處罰法條無罰金刑之規定者，亦同」。被告所犯
    行使偽造私文書犯行之行為時易科罰金之折算標準，經提高
    後，係以銀元300元折算1日，再依現行法規所定貨幣單位折
    算新臺幣條例第2條規定「現行法規所定金額之貨幣單位為
    圓、銀元或元者，以新臺幣元之三倍折算之」折算為新臺幣
    後，得以新臺幣300元以上新臺幣900元以下折算1日，較之
    修正後刑法第41條第1項前段規定，得以新臺幣1000元、
    2000 元或3000元折算1日之規定，自以行為時法即95年7月1
    日修正前之刑法第41條第1項所定之易科罰金折算標準為有
    利於被告】。又被告上開犯行，係於96年4月24日以前所為
    ，另被告係於中華民國九十六年罪犯減刑條例施行日後之99
    年7月19日始經通緝，並無該條例第5條不得減刑規定之適用
    ，復查無其他不得減刑之情形，應依該條例第2第1項第3款
    之規定，減其刑期二分之一。又被告雖於99年9月28日、99
    年10月14日分別與告訴人曾美芳、蔡瑞園達成和解，並約定
    每月分別償還1萬元、5000元予告訴人曾美芳、蔡瑞園，至
    被告交付渠等之本票金額（各約4、50萬元）償還完畢為止
    ，有和解書2份在卷足憑，然被告於書立上開和解書後，即
    偶有未履行或遲延履行之情形，業據告訴人曾美芳、蔡瑞園
    於本院陳述在卷，即尚未見被告有全數如期償還告訴人曾美
    芳、蔡瑞園之決心，自不宜逕為被告緩刑之諭知，附此說明
    。
(三)、末查，被告所偽造載有標金及「劉太太」署名1枚之標單，
    雖係被告所有供犯本件犯罪所用之物，但未據扣案，且衡諸
    一般標會常情，會首於開標後，並無慣例保存標單，而常予
    以丟棄，又案發時點距本案判決時已逾4年有餘，上開標單
    應已滅失而無從尋得，為免徒生執行之困難，爰不予宣告沒
    收。而該偽造標單上之偽造「劉太太」署押1枚，因該標單
    已滅失亦隨之不存在，自無從依刑法第219條規定為沒收之
    宣告，附此敘明。
據上論斷，應依刑事訴訟法第273條之1第1項、第299條第1項前
段，刑法第2條第1項前段、第216條、第210條、第220條第1項、
第339條第1項、（修正前）第33條第5款、（修正前）第55條、
（修正前）第41條第1項前段，修正前罰金罰鍰提高標準條例第2
條，現行法規所定貨幣單位折算新臺幣條例第2條，中華民國九
十六年罪犯減刑條例第2條第1項第3款、第7條，判決如主文。
本案經檢察官張富鈞到庭執行職務。
中    華    民    國    100    年    1  月      17    日
                 刑事第八庭        法  官  李慧瑜
以上正本證明與原本無異。
如不服本判決，應於收受送達後10日內向本院提出上訴書狀（應
敘述具體理由並按他造當事人之人數附繕本）。
上訴書狀如未敘述理由，應於上訴期間屆滿後20日內補提理由書
於本院。「切勿逕送上級法院」
                                   書記官  張雅慧
中    華    民    國    100    年    1  月      17    日
附錄論罪科刑法條：
中華民國刑法刑法第216條
行使第210條至第215條之文書者，依偽造、變造文書或登載不實
事項或使登載不實事項之規定處斷。
中華民國刑法刑法第210條
偽造、變造私文書，足以生損害於公眾或他人者，處5年以下有
期徒刑。
中華民國刑法刑法第220條第1項
在紙上或物品上之文字、符號、圖畫、照像，依習慣或特約，足
以為表示其用意之證明者，關於本章及本章以外各罪，以文書論
。
中華民國刑法刑法第339條第1項
意圖為自己或第三人不法之所有，以詐術使人將本人或第三人之
物交付者，處5年以下有期徒刑、拘役或科或併科1千元以下罰金
。